【裁判字號】    98,上更(一),143
【裁判日期】    990209
【裁判案由】    廢棄物清理法等
【裁判全文】
臺灣高等法院臺南分院刑事判決     98年度上更(一)字第143號
上  訴  人  臺灣嘉義地方法院檢察署檢察官
被      告  丙○○
選任辯護人  許巍騰律師
被      告  甲○○
選任辯護人  許巍騰律師
被      告  乙○○
選任辯護人  汪玉蓮律師
上列上訴人因被告等違反廢棄物清理法等案件，不服臺灣嘉義地
方法院95年度訴字第740號中華民國96年5月24日第一審判決（起
訴案號：臺灣嘉義地方法院檢察署95年度偵字第3545、4138、52
74號），提起上訴，本院判決如下：
    主  文
原判決關於丙○○、甲○○、乙○○部分，均撤銷。
丙○○、甲○○、乙○○共同未依廢棄物清理法規定領有廢棄物
清除許可文件，從事廢棄物清除，各處有期徒刑壹年，均減為有
期徒刑陸月，如易科罰金，均以銀元參佰元即新台幣玖佰元，折
算壹日。
    事  實
一、爰黃耀騰、宋明峰等人（均已判處罪刑確定）得知嘉義縣大
    林鎮○○段186-3地號土地，曾遭他人非法傾倒廢棄物。而
    丙○○、甲○○、乙○○等3人亦均明知從事廢棄物清除業
    務者，應向直轄市、縣（市）主管機關或中央主管機關委託
    之機關申請核發公民營廢棄物清除處理機構許可文件後，始
    得受託清除廢棄物業務，竟未依廢棄物清理法第41條第1項
    規定領有廢棄物清除許可文件，而分別與黃耀騰、宋明峰共
    同基於非法清除廢棄物之犯意聯絡，於民國（下同）95年5
    月11日，由黃耀騰（綽號：「小胖」）居間聯絡，於當日（
    11日）夜間，在黃耀騰引導下，為下列違反廢棄物清理法等
    犯行：（1）丙○○駕駛其所有靠行正峰汽車貨運公司（下
    稱：正峰公司）之車牌號碼WI-481聯結車，附掛車牌號碼43
    -NJ號曳引車，自臺北縣五股鄉○○路附近工地，載運一般
    事業廢棄物前來，預備至嘉義縣大林鎮○○段第186-3地號
    進場傾倒；（2）甲○○駕駛其所有靠行桃宏交通公司（下
    稱：桃宏公司）之車牌號碼160-GQ聯結車，附掛車牌號碼
    5L-25號曳引車，自桃園縣桃園市○○○○路，載運一般事
    業廢棄物前來，預備至嘉義縣大林鎮○○段第186-3地號進
    場傾倒；（3）乙○○駕駛其所有靠行通志通運有限公司（
    下稱：通志公司）之車牌號碼527-GR聯結車，搭載其妻即不
    知情之廖苑津（另為不起訴處分）附掛車牌號碼BB-82號拖
    車，其上載運一般事業廢棄物，欲前來嘉義縣大林鎮○○段
    第186-3地號傾倒廢棄物。當時蘇聰仁（已判處罪刑確定）
    駕駛不知情之黃祐謙所有之車牌號碼3103-KS號自用小客車
    ，搭載不知情之蘇俊穎（另為不起訴處分），在傾倒現場附
    近之大民北路來回梭巡，從事把風工作，並引導所聯絡之聯
    結車，前來該處從事傾倒廢棄物之行為。嗣於翌日（12日）
    凌晨1時30分許，為埋伏現場之內政部警政署環境保護警察
    隊第二中隊（下稱：環保警察第二中隊）員警，會同嘉義縣
    警察局員警、嘉義縣環境保護局稽查員，在傾倒現場查獲黃
    耀騰所駕駛之挖土機，同時在聯結車集結之國道1號中山高
    速公路大林交流道旁空地，查扣上開聯結車、曳引車等（除
    挖土機外，均予發還）。黃耀騰、宋明峰乘夜逃脫，經擴大
    偵辦，於95年7月20日將黃耀騰、宋明峰等人追緝到案，而
    悉上情。
二、案經雲林縣警察局斗六分局報告、嘉義縣警察局移送臺灣嘉
    義地方法院檢察署檢察官偵查起訴。
    理  由
壹、程序方面：
    按除被告所犯為死刑、無期徒刑、最輕本刑為3年以上有期
    徒刑之罪或高等法院管轄第一審案件者外，於刑事訴訟法第
    273條第1項程序進行中，被告先就被訴事實為有罪之陳述時
    ，審判長得告知被告簡式審判程序之旨，並聽取當事人、代
    理人、辯護人及輔佐人之意見後，裁定進行簡式審判程序。
    為該法第273條之1第1項所明定；又刑事訴訟法亦於第273條
    之2規定：「簡式審判程序之證據調查，不受第一百五十九
    條第一項、第一百六十一條之二、第一百六十一條之三、第
    一百六十三條之一及第一百六十四條至第一百七十條規定之
    限制」。查被告等所犯非死刑、無期徒刑、最輕本刑為3年
    以上有期徒刑之罪，或高等法院管轄第一審之案件，被告於
    本院審判程序進行中，就被訴事實為有罪之陳述，經告以簡
    式審判程序之旨，並聽取檢察官、被告之意見後，經裁定進
    行簡式審判程序，是本件之證據調查，依刑事訴訟法第273
    條之2規定，不受同法第159條第1項（被告以外之人於審判
    外之言詞或書面陳述，不得作為證據）、第161條之2、第
    161 條之3、第163條之1及第164條至第170條規定之限制，
    ，則被告以外之人於審判外陳述，自有證據能力，合先敘明
    。
貳、實體部份：
一、查上開事實，業經被告丙○○、甲○○、乙○○等人於本院
    審理中坦承不諱（本院卷二第36頁），核與證人蘇俊穎、廖
    苑津於警詢證述、證人（即共同被告）蘇聰仁、黃耀騰於原
    審審理時結證相符，復有現場照片（十六幀）、嘉義縣環保
    局稽查紀錄照片二幀（警卷第45、46頁）、查扣車輛照片、
    內政部警政署環保警察第二中隊扣押筆錄、扣押物品目錄表
    、扣押物品收據、車籍作業系統-查詢認可資料、牌照查詢
    資料、嘉義縣大林鎮○○段186-3地號非法傾倒處理廢棄物
    現場照片（五幀）、臺灣嘉義地方法院檢察署履勘筆錄（三
    份）、現場圖、土地登記謄本（大林鎮○○段186-3地號）
    、嘉義縣大林鎮公所嘉大鎮民字第0930002765號函、地籍圖
    、嘉義縣大林地政事務所嘉林地二字第0950002752號函附之
    複丈成果圖、現場履勘照片九幀、九十五年五月十二日逮捕
    現場照片六幀（案發場地垃圾堆置情形與迴車空間）、被告
    通聯初步比對結果、履勘現場照片十二幀、國民身份證、車
    號查詢汽車車籍、汽（機）車各項異動登記書、行照、汽車
    過戶申請登記書、完稅照證、車輛買賣契約書、行政院環境
    保護署九四年四月二十日環署廢字第0940029300號函、嘉義
    縣環境保護局九五年六月五日嘉環廢字第0950009508號函、
    嘉義縣環境保護局稽查工作紀錄表及現場照片（十幀）、行
    政院院環保署環境督察總隊中區環境督察大隊環境稽查工作
    紀錄、佳美環境科技股份有限公司廢棄物樣品檢測報告、違
    反廢棄物清理法發還保管機具領據、臺灣嘉義地方法院檢察
    署檢察官命令四份、台北縣政府營利事業登記證、廢棄物清
    除許可證、列管清除機構基本資料、經濟部中部辦公室98年
    7月1日經中三字第0983 4796780號函及公司變更登記表、交
    通部公路總局台北區監理所98年7月7日北監車字第09800084
    65號函及汽車車籍查詢資料、汽車異動歷史查詢資料、汽車
    車主歷史查詢資料、拖車車籍查詢資料、拖車異動歷史查詢
    資料、交通部公路總局新竹區監理所桃園監理站98年7月6日
    竹監桃字第0980017852號函及拖車車籍資料、通志公司98年
    7月13日通志說字第980 713001號說明書及靠行契約書、正
    峰公司陳報狀及靠行服務契約書、桃宏公司98年11月18日98
    桃字第01108號函及靠行契約書在卷可證。綜上事證，被告
    等自白確與事實相符，要屬無疑，被告丙○○、甲○○、乙○○等3人違反廢棄物清理法犯行，事證已明，自堪認定。
二、按行為後法律有變更者，適用行為時之法律。但行為後之法
    律有利於行為人者，適用最有利於行為人之法律。此為刑法
    第二條第一項揭示之法律變更從舊從輕原則，規範目的在於
    避免惡化行為人法律地位，致其受行為時無法預見之刑罰處
    罰，故該條文「法律」之解釋限於「刑罰法律」（釋字第一
    ○三號解釋、最高法院五十一年台非字第七六號判例參照）
    ，循此意旨，則該條文之「變更」當限於「影響整體刑罰權
    規範內容利或不利」之變更，始合其規範目的（臺灣高等法
    院暨所屬法院九十五年法律座談會刑事類提案第十六號參照
    ），至部分條文之條款次加以調整，與犯罪構成要件內涵無
    涉者，即不屬於刑罰「法律變更」，毋需就實質刑罰內容為
    比較。查被告等行為後，廢棄物清理法及刑法均經修正後，
    公佈施行，茲分述如下：
（一）廢棄物清理法部分：
      按廢棄物清理法於九十五年五月三十日修正公布，九十五
      年七月一日施行，修正後僅將原第四十六條細分二項之規
      定，刪除第二項有關常業罪之規定，是除常業犯外，僅係
      項次加以調整，依前揭說明，尚非刑法第二條所謂之「法
      律變更」，無庸依刑法第二條為比較適用，而應適用「修
      正生效」之廢棄物清理法第四十六條第一項第第四款前段
      。
（二）刑法部分：
    1.就廢棄物清理法第四十六條規定之併科罰金刑部分：刑法
      第三十三條第五款關於「罰金：一元以上」規定，修正公
      布為「罰金：新臺幣一千元以上，以百元計算之」，刑法
      法定本刑中列有罰金刑者，其法定最低度罰金刑因之提高
      ，涉及科刑規範變更，自有新舊法比較必要（最高法院九
      十五年第八次刑事庭會議決議參照），比較結果，以「舊
      法」有利於行為人。
    2.易科罰金之比較適用：被告行為後，罰金罰鍰提高標準條
      例第二條業已刪除，而刑法第四十一條第一項前段易科罰
      金折算標準，已由舊法之銀元一百元、二百元、三百元修
      正為新臺幣一千元、二千元、三千元，屬科刑規範事項之
      變更，其折算標準為裁判時所應諭知，自均有就新舊法規
      定比較之必要（最高法院九十五年第八次刑事庭會議決議
      參照），經比較新舊法結果，以被告行為時之舊法較為有
      利於被告，應依刑法第二條第一項前段規定，適用「修正
      前」刑法第四十一第一項前段，廢止前罰金罰鍰提高標準
      條例第二條規定（最高法院九十五年五月二十三日第八次
      刑事庭會議決議參照）。
    3.刑法第二十八條原規定：「二人以上共同『實施』犯罪之
      行為者，皆為共同正犯。」新法修正為：「二人以上共同
      『實行』犯罪之行為者，皆為共同正犯。」將舊法之「實
      施」修正為「實行」。原「實施」之概念，包含陰謀、預
      備、著手及實行等階段之行為，修正後僅共同實行犯罪行
      為始成立共同正犯。是新法共同正犯之範圍已有限縮，排
      除陰謀犯、預備犯之共同正犯。新舊法就共同正犯之範圍
      既因此而有變動，自屬犯罪後法律有變更，而非僅屬純文
      字修正，應有新舊法比較適用之問題（九六年度台上字第
      九三四號判決酌參）。依刑法第二條第一項前段規定：行
      為後法律有變更者，適用行為時之法律。但行為後之法律
      有利於行為人者，適用最有利於行為人之法律。行為後之
      法律並未較有利於被告，自以適用「行為時」法律較有利
      於被告。
三、論罪部分：
    按「運輸廢棄物之過程屬清除行為，傾倒、掩埋廢棄物屬處
    理行為」，有最高法院九十三年度臺上字第二四○一號裁判
    意旨可按。查被告丙○○、甲○○、乙○○等人「運輸」廢
    棄物尚未傾倒、掩埋，雖非屬處理行為，惟其運輸仍屬清除
    行為，是核被告丙○○、甲○○、乙○○等人所為，均係犯
    廢棄物清理法第四十六條第一項第四款前段，未依廢棄物清
    理法規定領有廢棄物清除許可文件，從事廢棄物清除之罪。
    被告等各與同案被告黃耀騰、宋明峰，就上開犯行，有犯意
    聯絡及行為分擔，均為共同正犯。
四、原審以被告丙○○、甲○○、乙○○等分別為正峰公司、桃
    宏公司及通志公司載運廢棄物，而各該公司均領有廢棄物清
    除許可證，認被告等僅運輸，而尚未傾倒廢棄物，仍屬合法
    運輸行為，而未查明被告等均係靠行各該公司，其運輸廢棄
    物行為，與各該公司無關，而遽為無罪之諭知，自屬未當，
    上訴人即檢察官據此提起上訴，指謫原判決此部分不當，為
    有理由，自應由本院將此部分撤銷改判。爰審酌被告等之前
    科、犯罪動機、目的，所運輸者係一般廢棄物、且均尚未傾
    倒，為害不大，犯後終能坦承等一切情狀，各量處有期徒刑
    一年，並各依中華民國九十六年罪犯減刑條例規定減刑，均
    諭知易科罰金之折算標準，以示懲儆。又被告等均曾有前科
    ，有其前案紀錄表可稽，自不宜予以緩刑，附此說明。
據上論斷，應依刑事訴訟法第三百六十九條第一項前段、第三百
六十四條、第二百九十九條第一項前段、廢棄物清理法第四十六
條第一項第四款，刑法第十一條前段、第二條第一項前段、第二
十八條（修正前）、第四十一條第一項前段（修正前），罰金罰
鍰提高標準條例第二條（廢止前），中華民國九十六年罪犯減刑
條例第二條第一項第三款、第七條第一項、第九條，判決如主文
。
本案經檢察官謝錫和到庭執行職務。
中    華    民    國    99    年    2     月    9     日
                  刑事第三庭    審判長法  官  宋明中
                                      法  官  蔡勝雄
                                      法  官  楊清安
以上正本證明與原本無異。
如不服本判決應於收受送達後10日內向本院提出上訴書狀，其未
敘述上訴理由者，並得於提起上訴後10日內向本院補提理由書（
均須按他造當事人之人數附繕本）「切勿逕送上級法院」。
                                      書記官  王薇潔
中    華    民    國    99    年    2     月    9     日
附錄：本判決論罪科刑法條
廢棄物清理法第 46 條
有下列情形之一者，處一年以上五年以下有期徒刑，得併科新臺
幣三百萬元以下罰金：
一、任意棄置有害事業廢棄物。
二、事業負責人或相關人員未依本法規定之方式貯存、清除、處
    理或再利用廢棄物，致污染環境。
三、未經主管機關許可，提供土地回填、堆置廢棄物。
四、未依第四十一條第一項規定領有廢棄物清除、處理許可文件
    ，從事廢棄物貯存、清除、處理，或未依廢棄物清除、處理
    許可文件內容貯存、清除、處理廢棄物。
五、執行機關之人員委託未取得許可文件之業者，清除、處理一
    般廢棄物者；或明知受託人非法清除、處理而仍委託。
六、公民營廢棄物處理機構負責人或相關人員、或執行機關之人
    員未處理廢棄物，開具虛偽證明。

司法院資訊處製作；財團法人民間司法改革基金會備份。
